---
title: "Risk"
author: 언론홍보학과 2021202027 최성진
date: 2022-11-02
code-fold: true
code-tools: true
---

### 분석 이유

> **무신사**는 국내 최대 온라인 의류 아울렛 플랫폼으로 최근 유명 모델 기용, 대기업과 협업, 오프라인 스토어 런칭 등 공격적 행보를 보이고 있다. 위기 전략을 제안하기 위해 현재 무신사의 위기를 분석하여 앞으로의 **전략**을 분석, 제안하고자 한다.

### 목차

1.  자료 수집
    a)  빅카인즈 데이터셋 수집
2.  자료 분석
    a)  총빈도 / 21년 무신사 위기
    b)  총빈도 / 22년 무신사 위기
3.  상대빈도
4.  감정 분석
    a)  감정 분석 / 21년 무신사 위기
    b)  감정 분석 / 22년 무신사 위기
5.  긍정어 부정어 분석
    a)  긍정어 부정어 분석 / 21년 무신사 위기
    b)  긍정어 부정어 분석 / 22년 무신사 위기
6.  토픽 모델링
    a)  토픽 모델링 / 21년 무신사 위기
    b)  토픽 모델링 / 22년 무신사 위기
7.  관련 보도 상위 주제어
    a)  관련 보도 상위 주제어 / 21년 무신사 위기
    b)  관련 보도 상위 주제어 / 22년 무신사 위기
8.  결론
    a)  차별점
    b)  전략

### 1. 자료 수집

##### a. 빅카인즈 데이터셋 수집

```{r}
#| label: data_ready
#| results: hide
#| warning: false

pkg_v <- c("tidyverse", "tidytext", "readxl", "kableExtra", 
           "multilinguer", "RcppMeCab", "KoNLP", "lubridate", 
           "tidylo", "stm", "reshape2", "dplyr", "ggplot2", 
           "stringr", "rvest", "wordcloud", "gt")

# 패키지 설치 시 사용
#( pkg_v_installed <- pkg_v %in% installed.packages()[,"Package"] )

#( new_pkg <- pkg_v[!pkg_v_installed] )

#if(length(new_pkg)) install.packages(new_pkg)

lapply(pkg_v, require, ch = T)

musinsa_21risk_df <- 
readxl::read_excel("data/NewsResult_20210101-20211030_risk.xlsx") %>% 
  select(일자, 제목, 본문, cat = `통합 분류1`) 

musinsa_22risk_df <- 
readxl::read_excel("data/NewsResult_20220101-20221030_risk.xlsx") %>% 
  select(일자, 제목, 본문, cat = `통합 분류1`) 

```

> 2021.01.01 - 2021.10.30 간 816건, 2022.01.01 - 2022.10.30 간 745건 확보.

### 2. 자료 분석

##### a. 총빈도 / 무신사 위기 21년

```{r}
#| label: musinsa_21risk_all
#| echo: true
#| warning: false

# "무신사"가 "무신 + 사"로 반영되어 사전에 "무신사" 추가
#buildDictionary(ext_dic = c('sejong', 'woorimalsam'),
#                user_dic = data.frame(term="역직구", tag='ncn'),
#                category_dic_nms=c('brand'))

musinsa_21risk2_df <- 
musinsa_21risk_df %>% 
  distinct(제목, .keep_all = T) %>% 
  mutate(ID = factor(row_number())) %>% 
  mutate(label = "0") %>%
  unite(제목, 본문, col = "text", sep = " ") %>% 
  mutate(text = str_squish(text))

musinsa_21risk_tk <- musinsa_21risk2_df %>% 
  mutate(text = str_remove_all(text, "[^(\\w+|\\s)]")) %>%  
  unnest_tokens(word, text, token = extractNoun, drop = F) %>%
#  separate(word, c("word", "pos"), sep = "/") %>% 
#  filter(pos == "nng") %>% 
  count(word, sort = T)

musinsa_21risk_tk <- 
musinsa_21risk_tk %>% 
  filter(!word %in% c("기자")) %>% 
  filter(!word %in% c("무신사")) %>% 
  filter(str_detect(word, "[:alpha:]+"))

musinsa_21risk_tk %>%
  filter(str_length(word) > 1) %>%
  slice_max(n, n = 15) %>% 
  mutate(word = reorder(word, n)) %>% 
  ggplot(aes(word, n)) +
  geom_col() +
  coord_flip() +
  labs(title = "21년 무신사 위기 총빈도")

```

> 21년도에는 여성 고객에만 쿠폰을 지급해 논란이 된 성차별 사건과 손가락 혐오 제스처 논란이 **논란, 남성, 온라인**으로 다수 언급되었음.

##### b. 총빈도 / 무신사 위기 22년

```{r}
#| label: musinsa_22risk_all
#| results: hide
#| warning: false

musinsa_22risk2_df <- 
musinsa_22risk_df %>% 
  distinct(제목, .keep_all = T) %>% 
  mutate(ID = factor(row_number())) %>% 
  mutate(label = "1") %>%
  unite(제목, 본문, col = "text", sep = " ") %>% 
  mutate(text = str_squish(text))

musinsa_22risk_tk <- musinsa_22risk2_df %>% 
  mutate(text = str_remove_all(text, "[^(\\w+|\\s)]")) %>%  
  unnest_tokens(word, text, token = extractNoun, drop = F) %>%
  count(word, sort = T)

musinsa_22risk_tk <- 
musinsa_22risk_tk %>% 
  filter(!word %in% c("기자")) %>% 
  filter(!word %in% c("무신사")) %>% 
  filter(str_detect(word, "[:alpha:]+"))

musinsa_22risk_tk %>%
  filter(str_length(word) > 1) %>%
  slice_max(n, n = 15) %>% 
  mutate(word = reorder(word, n)) %>% 
  ggplot(aes(word, n)) +
  geom_col() +
  coord_flip() +
    labs(title = "22년 무신사 위기 총빈도")
```

> 22년도에는 명품에 대한 가품 논란이 **명품, 논란, 가품, 짝퉁** 키워드로 자주 언급되고 있었음. 경쟁사와 공방을 벌이면서 **크림, 업계**도 동시에 언급되는 모습을 보임.

### 3. 상대빈도

```{r}
#| label: vs
#| echo: true
#| warning: false

vs_df <- rbind(musinsa_21risk2_df, musinsa_22risk2_df)

set.seed(5)

vsvs_df <- 
  vs_df[-c(1, 3)] %>% 
  relocate(c(ID, text)) %>%
  group_by(label) %>% 
  sample_n(size = 730)

rate_odds_df <- 
vsvs_df %>% 
  unnest_tokens(word, text, token = extractNoun) %>% 
#  separate(word, c("word", "pos"), sep = "/") %>% 
#  filter(pos == "nng") %>% 
  count(word) %>% 
  pivot_wider(names_from = label,
              values_from = n, 
              values_fill = list(n = 0)) %>% 
  rename(posi = `1`, nega = `0`) %>% 
  mutate(odds_posi = ((posi+1)/sum(posi+1)),
         odds_nega = ((nega+1)/sum(nega+1))) %>% 
  mutate(posi_odds_ratio = (odds_posi / odds_nega)) %>% 
  filter(rank(posi_odds_ratio) <= 20 | rank(-posi_odds_ratio) <= 20) %>%   arrange(-posi_odds_ratio)

rate_log_df <- 
vsvs_df %>% 
  unnest_tokens(word, text, token = extractNoun) %>% 
#  separate(word, c("word", "pos"), sep = "/") %>% 
#  filter(pos == "nng") %>% 
  count(word) %>% 
  pivot_wider(names_from = label,
              values_from = n, 
              values_fill = list(n = 0)) %>% 
  rename(posi = `1`, nega = `0`) %>% 
  mutate(odds_posi = ((posi+1)/sum(posi+1)),
         odds_nega = ((nega+1)/sum(nega+1))) %>% 
  mutate(log_odds_ratio = log(odds_posi / odds_nega)) 

weighted_log_odds_df <- 
vsvs_df %>% 
  unnest_tokens(word, text, token = extractNoun) %>% 
#  separate(word, c("word", "pos"), sep = "/") %>% 
#  filter(pos == "nng") %>% 
  filter(str_length(word) > 1) %>%
  filter(word != "기자") %>%
  filter(word != "무신사") %>%
  count(word) %>% 
  bind_log_odds(set = label,
                feature = word,
                n = n) %>% 
  arrange(-log_odds_weighted)

weighted_log_odds_df %>%
  group_by(label = ifelse(label > 0, "22년 무신사 위기", "21년 무신사 위기")) %>%
  slice_max(abs(log_odds_weighted), n = 10) %>%
  ggplot(aes(x = log_odds_weighted,
             y = reorder(word, log_odds_weighted),
             fill = label)) +
  geom_col(show.legend = F) +
  facet_wrap(~label, scale = "free")

```

> 21년도에는 혐오 제스처 논란에 관련된 **손가락, 포스터, 성차별** 키워드가 자주 언급된 반면에, 22년도에는 네이버 크림과 다투게 된 가품 논란으로 **판정, 명품, 크림, 가품**에 대한 언급이 상대적으로 많았음.

### 4. 감정 분석

##### a. 감정 분석 / 21년 무신사 위기

```{r}
#| label: musinsa_21risk_senti
#| echo: true
#| warning: false

# "knusenti" 설치 코드
#url_v <- "https://github.com/park1200656/KnuSentiLex/archive/refs/heads/master.zip"

#dest_v <- "data/knusenti.zip"

#download.file(url = url_v, 
#              destfile = dest_v,
#              mode = "wb")

#unzip("knusenti.zip", exdir = "data")

senti_name_v <- list.files("data/KnuSentiLex-master/.")[9]

senti_dic_df <- read_tsv(str_c("data/KnuSentiLex-master/", senti_name_v), col_names = F)

senti_dic_df <- senti_dic_df %>% rename(word = X1, sScore = X2)

knu_dic_df <- senti_dic_df %>% 
  filter(!is.na(sScore))

musinsa_21risk_senti_df <- musinsa_21risk2_df %>% 
  unnest_tokens(word, text, token = extractNoun) %>% 
  inner_join(knu_dic_df) %>% 
  count(word, sScore, sort = T) %>% 
  filter(str_length(word) > 1) %>% 
  filter(!word %in% c("대상")) %>% 
  mutate(word = reorder(word, n)) %>% 
  slice_head(n = 20)

musinsa_21risk_senti_df %>% 
  ggplot() + geom_col(aes(n, word, fill = sScore), show.legend = F) +
    labs(title = "21년 무신사 위기 감정빈도 분석")

```

> 21년도는 여러 브랜드에서 전방위적으로 논란이 된 혐오 제스처에 대해 **모양, 혐오, 의혹** 키워드가 부정어 상위를 차지하고 있었음. 자사에 관련된 긍정어 **할인, 이벤트, 가치**가 언급된 기사는 부정어에 비해 많지 않았음.

##### b. 감정 분석 / 22년 무신사 위기

```{r}
#| label: musinsa_22risk_senti
#| echo: true
#| warning: false

musinsa_22risk_senti_df <- musinsa_22risk2_df %>% 
  unnest_tokens(word, text, token = extractNoun) %>% 
  inner_join(knu_dic_df) %>% 
  count(word, sScore, sort = T) %>% 
  filter(str_length(word) > 1) %>% 
  filter(!word %in% c("대상")) %>% 
  mutate(word = reorder(word, n)) %>% 
  slice_head(n = 20)

musinsa_22risk_senti_df %>% 
  ggplot() + geom_col(aes(n, word, fill = sScore), show.legend = F) +
    labs(title = "22년 무신사 위기 감정빈도 분석")

```

> 22년도는 **혐오** 논란이 이어진 반면에, 가품 논란이 있었음에도 불구하고 크게 언급되지는 않았으며 오히려 보상과 개선책 시행으로 **프로모션**에 대한 긍정어가 다수 있었음. 논란에 관련된 키워드로는 **의혹, 의심, 가짜**가 부정어로 자리하고 있음.

### 5. 긍정어 부정어 분석

##### a. 긍정어 부정어 분석 / 21년 무신사 위기

```{r}
#| label: musinsa_21risk_pone
#| echo: true
#| warning: false

musinsa_21risk2_df %>% 
  unnest_tokens(word, text) %>% 
  left_join(knu_dic_df) %>% 
  mutate(sScore = ifelse(sScore >= 1, "긍정",
                         ifelse(sScore <= -1, "부정", "중립"))) %>% 
  count(sScore) %>%
  gt() %>%
  tab_header(title = "21년 무신사 위기",
             subtitle = "긍정어 부정어 점수")

# 워드클라우드
musinsa_21risk2_df %>% 
  unnest_tokens(word, text) %>% 
  inner_join(knu_dic_df) %>% 
  mutate(emotion = ifelse(sScore > 0, "긍정", ifelse(sScore < 0, "부정", "중립"))) %>% 
  filter(emotion != "중립") %>% 
  count(word, emotion, sort = T) %>% 
  filter(str_length(word) > 1) %>% 
  filter(!word %in% c("대상")) %>% 
  reshape2::acast(word ~ emotion, value.var = "n", fill = 0) %>% 
  comparison.cloud(colors = c("blue", "red"), max.words = 50)

musinsa_21risk2_df %>%   
  unnest_tokens(word, text, token = extractNoun) %>% 
  inner_join(knu_dic_df) %>% 
  mutate(emotion = ifelse(sScore > 0, "긍정", ifelse(sScore < 0, "부정", "중립"))) %>%
  mutate(label = ifelse(sScore > 0, "1", ifelse(sScore < 0, "0", "2"))) %>%
  filter(label != "중립") %>%
  count(word, emotion, label, sort = T) %>%
  filter(str_length(word) > 1) %>%
  filter(!word %in% c("대상")) %>% 
  group_by(label = ifelse(label > 0, "긍정", "부정")) %>%
  slice_head(n = 15) %>%
  ggplot(aes(x = n,
             y = reorder(word, n), fill = label)) +
  geom_col(show.legend = F) +
  facet_wrap(~label, scale = "free") +
  labs(title = "21년 무신사 위기 긍정어 부정어")

```

> 1.5:1 로 긍정어 점수가 높은 편. 혐오 제스처 논란에 대해  **혐오, 실망, 망신**과 같은 키워드가 부정어로 분석되었으며, 긍정어로는 자사 프로모션과 관련된 **할인, 이벤트, 세일** 키워드가 언급되었음.

##### b. 긍정어 부정어 분석 / 22년 무신사 위기

```{r}
#| label: musinsa_22risk_pone
#| echo: true
#| warning: false

musinsa_22risk2_df %>% 
  unnest_tokens(word, text) %>% 
  left_join(knu_dic_df) %>% 
  mutate(sScore = ifelse(sScore >= 1, "긍정",
                         ifelse(sScore <= -1, "부정", "중립"))) %>% 
  count(sScore) %>%
  gt() %>%
  tab_header(title = "22년 무신사 위기",
             subtitle = "긍정어 부정어 점수")

# 워드클라우드
musinsa_22risk2_df %>% 
  unnest_tokens(word, text) %>% 
  inner_join(knu_dic_df) %>% 
  mutate(emotion = ifelse(sScore > 0, "긍정", ifelse(sScore < 0, "부정", "중립"))) %>% 
  filter(emotion != "중립") %>% 
  count(word, emotion, sort = T) %>% 
  filter(str_length(word) > 1) %>% 
  filter(!word %in% c("대상")) %>% 
  reshape2::acast(word ~ emotion, value.var = "n", fill = 0) %>% 
  comparison.cloud(colors = c("blue", "red"), max.words = 50)

musinsa_22risk2_df %>%   
  unnest_tokens(word, text, token = extractNoun) %>% 
  inner_join(knu_dic_df) %>% 
  mutate(emotion = ifelse(sScore > 0, "긍정", ifelse(sScore < 0, "부정", "중립"))) %>%
  mutate(label = ifelse(sScore > 0, "1", ifelse(sScore < 0, "0", "2"))) %>%
  filter(label != "중립") %>%
  count(word, emotion, label, sort = T) %>%
  filter(str_length(word) > 1) %>%
  filter(!word %in% c("대상")) %>% 
  group_by(label = ifelse(label > 0, "긍정", "부정")) %>%
  slice_head(n = 15) %>%
  ggplot(aes(x = n,
             y = reorder(word, n), fill = label)) +
  geom_col(show.legend = F) +
  facet_wrap(~label, scale = "free") +
  labs(title = "22년 무신사 위기 긍정어 부정어")

```

> 1.4:1 로 전년도에 비해 부정어 언급이 많은 편. 가품 논란에 따른 **의혹, 의심, 가짜** 키워드가 부정어 상위를 차지했으며, 다만 개선책에 대한 기사 또한 자주 언급되며 **적극, 인정, 신뢰** 키워드가 긍정어로 분석됨.

### 6. 토픽 모델링

##### a. 주제별 단어 확률 분포 / 21년 무신사 위기

```{r}
#| label: musinsa_21risk_topic
#| echo: true
#| warning: false

musinsa_21risk_topic_tk <- musinsa_21risk2_df %>% 
  mutate(text = str_remove_all(text, "[^(\\w+|\\s)]")) %>%  
  unnest_tokens(word, text, token = extractNoun, drop = F)

musinsa_21risk_topic_tk <- 
musinsa_21risk_topic_tk %>% 
  filter(!word %in% c("기자", "대상",
                      "투데이", "글로벌", "지난달", "지난해",
                      "가운데")) %>% 
  filter(str_detect(word, "[:alpha:]+"))

musinsa_21risk_combined_df <-
  musinsa_21risk_topic_tk %>%
  group_by(ID) %>%
  summarise(text2 = str_flatten(word, " ")) %>%
  ungroup() %>% 
  inner_join(musinsa_21risk2_df, by = "ID")

processed <- 
  musinsa_21risk2_df %>% textProcessor(
    documents = musinsa_21risk_combined_df$text2,
    metadata = .,
    )

out <-
  prepDocuments(processed$documents,
                processed$vocab,
                processed$meta, 
                lower.thresh = 1)

docs <- out$documents
vocab <- out$vocab
meta <- out$meta

topicN <- c(3, 10)

#storage <- searchK(out$documents, out$vocab, K = topicN)

musinsa_21risk_stm_fit <-
  stm(
    documents = docs,
    vocab = vocab,
    K = 6,
    data = meta,
    init.type = "Spectral",
    seed = 25,
    verbose = F
  )

musinsa_21risk_td_beta <- musinsa_21risk_stm_fit %>% tidy(matrix = 'beta') 

#labelTopics(musinsa_21risk_stm_fit)

musinsa_21risk_topic_name <- tibble(topic = 1:6,
                     name = c("1. 제스처 논란",
                              "2. 플랫폼 업계",
                              "3. 코로나 이슈",
                              "4. 브랜드 프로모션",
                              "5. 경쟁 브랜드",
                              "6. 비대면 시장") )

musinsa_21risk_term_topic_name <- 
musinsa_21risk_td_beta %>% 
  group_by(topic) %>% 
  slice_max(beta, n = 7) %>% 
  left_join(musinsa_21risk_topic_name, by = "topic")

musinsa_21risk_term_topic_name %>% 
  ggplot(aes(x = beta, 
             y = reorder_within(term, beta, name),
             fill = name)) +
  geom_col(show.legend = F) +
  facet_wrap(~name, scales = "free") +
  scale_y_reordered() +
  labs(x = expression("단어 확률분포: "~beta), y = NULL,
       title = "주제별 단어 확률 분포",
       subtitle = "주제별로 다른 단어들로 군집") +
  theme(plot.title = element_text(size = 20))

```

> **제스처 논란**과 **경쟁 브랜드**에서 군집화가 잘 이루어짐.

##### b. 주제별 단어 확률 분포 / 22년 무신사 위기

```{r}
#| label: musinsa_22risk_topic
#| echo: true
#| warning: false

musinsa_22risk_topic_tk <- musinsa_22risk2_df %>% 
  mutate(text = str_remove_all(text, "[^(\\w+|\\s)]")) %>%  
  unnest_tokens(word, text, token = extractNoun, drop = F)

musinsa_22risk_topic_tk <- 
musinsa_22risk_topic_tk %>% 
  filter(!word %in% c("기자", "대상",
                      "투데이", "글로벌", "지난달", "지난해",
                      "가운데", "헤럴드경제이정아")) %>% 
  filter(str_detect(word, "[:alpha:]+"))

musinsa_22risk_combined_df <-
  musinsa_22risk_topic_tk %>%
  group_by(ID) %>%
  summarise(text2 = str_flatten(word, " ")) %>%
  ungroup() %>% 
  inner_join(musinsa_22risk2_df, by = "ID")

processed <- 
  musinsa_22risk2_df %>% textProcessor(
    documents = musinsa_22risk_combined_df$text2,
    metadata = .,
    )

out <-
  prepDocuments(processed$documents,
                processed$vocab,
                processed$meta, 
                lower.thresh = 1)

docs <- out$documents
vocab <- out$vocab
meta <- out$meta

topicN <- c(3, 10)

#storage <- searchK(out$documents, out$vocab, K = topicN)

musinsa_22risk_stm_fit <-
  stm(
    documents = docs,
    vocab = vocab,
    K = 6,
    data = meta,
    init.type = "Spectral",
    seed = 25,
    verbose = F
  )

musinsa_22risk_td_beta <- musinsa_22risk_stm_fit %>% tidy(matrix = 'beta') 

#labelTopics(musinsa_22risk_stm_fit)

musinsa_22risk_topic_name <- tibble(topic = 1:6,
                     name = c("1. 리셀 사업",
                              "2. 오프라인 스토어",
                              "3. 디지털 마케팅",
                              "4. PPL 프로모션",
                              "5. 정부 논란",
                              "6. 글로벌 패션") )

musinsa_22risk_term_topic_name <- 
musinsa_22risk_td_beta %>% 
  group_by(topic) %>% 
  slice_max(beta, n = 7) %>% 
  left_join(musinsa_22risk_topic_name, by = "topic")

musinsa_22risk_term_topic_name %>% 
  ggplot(aes(x = beta, 
             y = reorder_within(term, beta, name),
             fill = name)) +
  geom_col(show.legend = F) +
  facet_wrap(~name, scales = "free") +
  scale_y_reordered() +
  labs(x = expression("단어 확률분포: "~beta), y = NULL,
       title = "주제별 단어 확률 분포",
       subtitle = "주제별로 다른 단어들로 군집") +
  theme(plot.title = element_text(size = 20))

```

> **디지털 마케팅**과 **PPL 프로모션**에서 군집화가 잘 이루어짐.

### 7. 관련 보도 상위 주제어

##### a. 관련 보도 상위 주제어 / 21년 무신사 위기

```{r}
#| label: musinsa_21risk_word
#| echo: true
#| warning: false

musinsa_21risk_td_gamma <- musinsa_21risk_stm_fit %>% tidy(matrix = "gamma") 

musinsa_21risk_top_terms <- 
musinsa_21risk_td_beta %>% 
  group_by(topic) %>% 
  slice_max(beta, n = 5) %>% 
  select(topic, term) %>% 
  summarise(terms = str_flatten(term, collapse = ", ")) 

musinsa_21risk_gamma_terms <- 
musinsa_21risk_td_gamma %>% 
  group_by(topic) %>% 
  summarise(gamma = mean(gamma)) %>% 
  left_join(musinsa_21risk_top_terms, by = 'topic') %>% 
  mutate(topic = str_c("주제", topic),
         topic = reorder(topic, gamma))

musinsa_21risk_gamma_terms %>% 
  ggplot(aes(x = gamma, y = topic, fill = topic)) +
  geom_col(show.legend = F) +
  geom_text(aes(label = round(gamma, 2)),
            hjust = 1.4) +
  geom_text(aes(label = terms), 
            hjust = -0.05) +
  scale_x_continuous(expand = c(0, 0),
                     limit = c(0, 1)) +
  labs(x = expression("문서 확률분포"~(gamma)), y = NULL,
       title = "21년 무신사 위기 관련 보도 상위 주제어",
       subtitle = "주제별로 기여도가 높은 단어 중심") +
  theme(plot.title = element_text(size = 20))

```

> 무신사의 제스처 논란에 대해 **무신사, 온라인, 이미지** 키워드로 언급이 자주 이루어짐. 마찬가지로 다양한 업계에서 동일한 논란이 일었기에 **손가락, 포스터, 커뮤니티** 키워드로 문제에 대한 기사가 자주 발행되었음.

##### b. 관련 보도 상위 주제어 / 22년 무신사 위기

```{r}
#| label: musinsa_22risk_word
#| echo: true
#| warning: false

musinsa_22risk_td_gamma <- musinsa_22risk_stm_fit %>% tidy(matrix = "gamma") 

musinsa_22risk_top_terms <- 
musinsa_22risk_td_beta %>% 
  group_by(topic) %>% 
  slice_max(beta, n = 5) %>% 
  select(topic, term) %>% 
  summarise(terms = str_flatten(term, collapse = ", ")) 

musinsa_22risk_gamma_terms <- 
musinsa_22risk_td_gamma %>% 
  group_by(topic) %>% 
  summarise(gamma = mean(gamma)) %>% 
  left_join(musinsa_22risk_top_terms, by = 'topic') %>% 
  mutate(topic = str_c("주제", topic),
         topic = reorder(topic, gamma))

musinsa_22risk_gamma_terms %>% 
  ggplot(aes(x = gamma, y = topic, fill = topic)) +
  geom_col(show.legend = F) +
  geom_text(aes(label = round(gamma, 2)),
            hjust = 1.4) +
  geom_text(aes(label = terms), 
            hjust = -0.05) +
  scale_x_continuous(expand = c(0, 0),
                     limit = c(0, 1)) +
  labs(x = expression("문서 확률분포"~(gamma)), y = NULL,
       title = "22년 무신사 위기 관련 보도 상위 주제어",
       subtitle = "주제별로 기여도가 높은 단어 중심") +
  theme(plot.title = element_text(size = 20))
```

> 무신사와 네이버 크림 간 짝퉁 공방이 **무신사, 티셔츠, 네이버, 에센셜** 키워드로 가장 많이 언급됨. 펜데믹으로 인한 오프라인 업계의 위기와 사업 다각화가 **신세계, 백화점, 코로나** 키워드로 군집화되어 다뤄지고 있었음.

### 8. 결론

##### a. 차이점

> 21년도에는 **성차별**과 **제스처 논란**이 가장 큰 위기였으며 특히 손가락 제스처의 경우 업계에서 전반적으로 발생해 해당 사건을 다룬 기사마다 무신사가 **부정적**으로 언급되고 있었음. 22년도의 경우 네이버 크림과 다투게 된 **짝퉁 공방**에 대해 부정적 언급이 자주 이루어졌지만, 무신사의 **전적인 보상**과 향후 **재발 방지에 대한 대책**이 비교적 자주 기사화되며 **긍정적** 방향으로 전환되는 모습을 보임.

##### b. 전략

> 시대의 트렌드 흐름에 재빨리 적응해야 하는 패션 업계의 특성 상 **민감한 이슈**에 대해 충분히 검토하지 않고 자사 프로모션에 적용하는 섣부른 모습을 보임. 가품 논란 또한 보상책은 존재했지만 미연에 **사태를 방지**할 수 있는 검수 시스템이 미흡했음. 앞으로는 논란이 발생하지 않도록 전반적인 분야에 대해 **사전 검수**를 철저히 하고 이슈 발생 시 적극적으로 대처하는 전략이 필요할 것으로 보임.
