---
title: "Year"
author: 언론홍보학과 2021202027 최성진
date: 2022-10-12
code-fold: true
code-tools: true
---

### 분석 이유

> **무신사**는 국내 최대 온라인 의류 아울렛 플랫폼으로 최근 유명 모델 기용, 대기업과 협업, 오프라인 스토어 런칭 등 공격적 행보를 보이고 있다. 무신사가 큰 폭으로 성장한 21년과 22년에 발행된 기사를 비교 분석하여 **차이점**과 앞으로의 **전략**을 분석, 제안하고자 한다.

### 목차

1.  자료 수집
    a)  빅카인즈 데이터셋 수집
2.  자료 분석
    a)  총빈도 / 21년 무신사
    b)  총빈도 / 22년 무신사
3.  상대빈도
4.  감정 분석
    a)  감정 분석 / 21년 무신사
    b)  감정 분석 / 22년 무신사
5.  긍정어 부정어 분석
    a)  긍정어 부정어 분석 / 21년 무신사
    b)  긍정어 부정어 분석 / 22년 무신사
6.  토픽 모델링
    a)  토픽 모델링 / 21년 무신사
    b)  토픽 모델링 / 22년 무신사
7.  관련 보도 상위 주제어
    a)  관련 보도 상위 주제어 / 21년 무신사
    b)  관련 보도 상위 주제어 / 22년 무신사
8.  결론
    a)  차별점
    b)  전략

### 1. 자료 수집

##### a. 빅카인즈 데이터셋 수집

```{r}
#| label: data_ready
#| results: hide
#| include: false

pkg_v <- c("tidyverse", "tidytext", "readxl", "kableExtra", 
           "multilinguer", "RcppMeCab", "KoNLP", "lubridate", 
           "tidylo", "stm", "reshape2", "dplyr", "ggplot2", 
           "stringr", "rvest", "wordcloud", "gt")

# 패키지 설치 시 사용
#( pkg_v_installed <- pkg_v %in% installed.packages()[,"Package"] )

#( new_pkg <- pkg_v[!pkg_v_installed] )

#if(length(new_pkg)) install.packages(new_pkg)

lapply(pkg_v, require, ch = T)

musinsa_21year_df <- 
readxl::read_excel("data/NewsResult_20210101-20211004_musinsa.xlsx") %>% 
  select(일자, 제목, 본문, cat = `통합 분류1`) 

musinsa_22year_df <- 
readxl::read_excel("data/NewsResult_20220101-20221004_musinsa.xlsx") %>% 
  select(일자, 제목, 본문, cat = `통합 분류1`) 

```

> 2021.01.01 - 2021.10.04 간 1,413건, 2022.01.01 - 2022.10.04 간 1,597건 확보.

### 2. 자료 분석

##### a. 총빈도 / 무신사 21년

```{r}
#| label: musinsa_21year_all
#| echo: true
#| warning: false

# "무신사"가 "무신 + 사"로 반영되어 사전에 "무신사" 추가
#buildDictionary(ext_dic = c('sejong', 'woorimalsam'),
#                user_dic = data.frame(term="역직구", tag='ncn'),
#                category_dic_nms=c('brand'))

musinsa_21year2_df <- 
musinsa_21year_df %>% 
  distinct(제목, .keep_all = T) %>% 
  mutate(ID = factor(row_number())) %>% 
  mutate(label = "0") %>%
  unite(제목, 본문, col = "text", sep = " ") %>% 
  mutate(text = str_squish(text))

musinsa_21year_tk <- musinsa_21year2_df %>% 
  mutate(text = str_remove_all(text, "[^(\\w+|\\s)]")) %>%  
  unnest_tokens(word, text, token = extractNoun, drop = F) %>%
#  separate(word, c("word", "pos"), sep = "/") %>% 
#  filter(pos == "nng") %>% 
  count(word, sort = T)

musinsa_21year_tk <- 
musinsa_21year_tk %>% 
  filter(!word %in% c("무신사", "MUSINSA", "기자")) %>% 
  filter(str_detect(word, "[:alpha:]+"))

musinsa_21year_tk %>%
  filter(str_length(word) > 1) %>%
  slice_max(n, n = 15) %>% 
  mutate(word = reorder(word, n)) %>% 
  ggplot(aes(word, n)) +
  geom_col() +
  coord_flip() +
  labs(title = "21년 무신사 총빈도")

```

> 기업과 관련된 **패션, 브랜드, 온라인** 키워드가 자주 언급되었으며, **투자, 카드, 시장**과 같이 사업적 측면이 두드러짐. 성차별과 제스처에 관련된 사건이 **논란** 키워드를 통해 부정적으로 언급됨.

##### b. 총빈도 / 무신사 22년

```{r}
#| label: musinsa_22year_all
#| echo: true
#| warning: false

musinsa_22year2_df <- 
musinsa_22year_df %>% 
  distinct(제목, .keep_all = T) %>% 
  mutate(ID = factor(row_number())) %>% 
  mutate(label = "1") %>%
  unite(제목, 본문, col = "text", sep = " ") %>% 
  mutate(text = str_squish(text))

musinsa_22year_tk <- musinsa_22year2_df %>% 
  mutate(text = str_remove_all(text, "[^(\\w+|\\s)]")) %>%  
  unnest_tokens(word, text, token = extractNoun, drop = F) %>%
  count(word, sort = T)

musinsa_22year_tk <- 
musinsa_22year_tk %>% 
  filter(!word %in% c("무신사", "MUSINSA", "기자")) %>% 
  filter(str_detect(word, "[:alpha:]+"))

musinsa_22year_tk %>%
  filter(str_length(word) > 1) %>%
  slice_max(n, n = 15) %>% 
  mutate(word = reorder(word, n)) %>% 
  ggplot(aes(word, n)) +
  geom_col() +
  coord_flip() +
    labs(title = "22년 무신사 총빈도")
```

> 21년도와 동일하게 기업과 관련된 **패션, 브랜드, 플랫폼**과 같은 키워드가 잘 언급되고 있었으며, 오프라인 샵 개설에 따른 **서울, 국내**와 고가품 플랫폼 런칭으로 **명품**이 새로 언급되기 시작함.

### 3. 상대빈도

```{r}
#| label: vs
#| echo: true
#| warning: false

vs_df <- rbind(musinsa_21year2_df, musinsa_22year2_df)

set.seed(15)

vsvs_df <- 
  vs_df[-c(1, 3)] %>% 
  relocate(c(ID, text)) %>%
  group_by(label) %>% 
  sample_n(size = 1400)

rate_odds_df <- 
vsvs_df %>% 
  unnest_tokens(word, text, token = extractNoun) %>% 
#  separate(word, c("word", "pos"), sep = "/") %>% 
#  filter(pos == "nng") %>% 
  count(word) %>% 
  pivot_wider(names_from = label,
              values_from = n, 
              values_fill = list(n = 0)) %>% 
  rename(posi = `1`, nega = `0`) %>% 
  mutate(odds_posi = ((posi+1)/sum(posi+1)),
         odds_nega = ((nega+1)/sum(nega+1))) %>% 
  mutate(posi_odds_ratio = (odds_posi / odds_nega)) %>% 
  filter(rank(posi_odds_ratio) <= 20 | rank(-posi_odds_ratio) <= 20) %>%   arrange(-posi_odds_ratio)

rate_log_df <- 
vsvs_df %>% 
  unnest_tokens(word, text, token = extractNoun) %>% 
#  separate(word, c("word", "pos"), sep = "/") %>% 
#  filter(pos == "nng") %>% 
  count(word) %>% 
  pivot_wider(names_from = label,
              values_from = n, 
              values_fill = list(n = 0)) %>% 
  rename(posi = `1`, nega = `0`) %>% 
  mutate(odds_posi = ((posi+1)/sum(posi+1)),
         odds_nega = ((nega+1)/sum(nega+1))) %>% 
  mutate(log_odds_ratio = log(odds_posi / odds_nega)) 

weighted_log_odds_df <- 
vsvs_df %>% 
  unnest_tokens(word, text, token = extractNoun) %>% 
#  separate(word, c("word", "pos"), sep = "/") %>% 
#  filter(pos == "nng") %>% 
  filter(str_length(word) > 1) %>%
  filter(word != "무신사") %>% 
  filter(word != "fn") %>% 
  filter(word != "기자") %>% 
  filter(word != "파이낸셜") %>% 
  filter(word != "[헤럴드경제=이정아") %>% 
  count(word) %>% 
  bind_log_odds(set = label,
                feature = word,
                n = n) %>% 
  arrange(-log_odds_weighted)

weighted_log_odds_df %>%
  group_by(label = ifelse(label > 0, "22년 무신사", "21년 무신사")) %>%
  slice_max(abs(log_odds_weighted), n = 10) %>%
  ggplot(aes(x = log_odds_weighted,
             y = reorder(word, log_odds_weighted),
             fill = label)) +
  geom_col(show.legend = F) +
  facet_wrap(~label, scale = "free")

```

> 21년에는 콜라보와 관련된 **참이슬, GS25**와 논란에 따른 **손가락, 포스터, 실망**이 상대적으로 자주 언급되었으며, 22년에는 주식 무상 증여에 따른 **증여, 무상**과 짝퉁 논란에 대한 **가품, 피어** 키워드가 자주 언급되었음.

### 4. 감정 분석

##### a. 감정 분석 / 21년 무신사

```{r}
#| label: musinsa_21year_senti
#| echo: true
#| warning: false

# "knusenti" 설치 코드
#url_v <- "https://github.com/park1200656/KnuSentiLex/archive/refs/heads/master.zip"

#dest_v <- "data/knusenti.zip"

#download.file(url = url_v, 
#              destfile = dest_v,
#              mode = "wb")

#unzip("knusenti.zip", exdir = "data")

senti_name_v <- list.files("data/KnuSentiLex-master/.")[9]

senti_dic_df <- read_tsv(str_c("data/KnuSentiLex-master/", senti_name_v), col_names = F)

senti_dic_df <- senti_dic_df %>% rename(word = X1, sScore = X2)

knu_dic_df <- senti_dic_df %>% 
  filter(!is.na(sScore))

musinsa_21year_senti_df <- musinsa_21year2_df %>% 
  unnest_tokens(word, text, token = extractNoun) %>% 
  inner_join(knu_dic_df) %>% 
  count(word, sScore, sort = T) %>% 
  filter(str_length(word) > 1) %>% 
  filter(!word %in% c("대상")) %>% 
  mutate(word = reorder(word, n)) %>% 
  slice_head(n = 20)

musinsa_21year_senti_df %>% 
  ggplot() + geom_col(aes(n, word, fill = sScore), show.legend = F) +
    labs(title = "21년 무신사 감정빈도 분석")

```

> 프로모션에 대한 **할인, 인기, 이벤트, 혜택**과 같은 키워드가 긍정어로 자주 언급됨. 부정어로는 성차별과 제스처 논란으로 **혐오, 실망**이 자주 언급된 것을 확인할 수 있었음.

##### b. 감정 분석 / 22년 무신사

```{r}
#| label: musinsa_22year_senti
#| echo: true
#| warning: false

musinsa_22year_senti_df <- musinsa_22year2_df %>% 
  unnest_tokens(word, text, token = extractNoun) %>% 
  inner_join(knu_dic_df) %>% 
  count(word, sScore, sort = T) %>% 
  filter(str_length(word) > 1) %>% 
  filter(!word %in% c("대상")) %>% 
  mutate(word = reorder(word, n)) %>% 
  slice_head(n = 20)

musinsa_22year_senti_df %>% 
  ggplot() + geom_col(aes(n, word, fill = sScore), show.legend = F) +
    labs(title = "22년 무신사 감정빈도 분석")

```

> 21년과 동일하게 프로모션에 대한 **인기, 할인** 키워드가 긍정어로 수집되었으며, 부정어로 가품 논란에 따른 **부담, 개선** 키워드가 자주 언급되는 모습을 보임.

### 5. 긍정어 부정어 분석

##### a. 긍정어 부정어 분석 / 21년 무신사

```{r}
#| label: musinsa_21year_pone
#| echo: true
#| warning: false

musinsa_21year2_df %>% 
  unnest_tokens(word, text) %>% 
  left_join(knu_dic_df) %>% 
  mutate(sScore = ifelse(sScore >= 1, "긍정",
                         ifelse(sScore <= -1, "부정", "중립"))) %>% 
  count(sScore) %>%
  gt() %>%
  tab_header(title = "21년 무신사",
             subtitle = "긍정어 부정어 점수")

# 워드클라우드
musinsa_21year2_df %>% 
  unnest_tokens(word, text) %>% 
  inner_join(knu_dic_df) %>% 
  mutate(emotion = ifelse(sScore > 0, "긍정", ifelse(sScore < 0, "부정", "중립"))) %>% 
  filter(emotion != "중립") %>% 
  count(word, emotion, sort = T) %>% 
  filter(str_length(word) > 1) %>% 
  filter(!word %in% c("대상")) %>% 
  reshape2::acast(word ~ emotion, value.var = "n", fill = 0) %>% 
  comparison.cloud(colors = c("blue", "red"), max.words = 50)

musinsa_21year2_df %>%   
  unnest_tokens(word, text, token = extractNoun) %>% 
  inner_join(knu_dic_df) %>% 
  mutate(emotion = ifelse(sScore > 0, "긍정", ifelse(sScore < 0, "부정", "중립"))) %>%
  mutate(label = ifelse(sScore > 0, "1", ifelse(sScore < 0, "0", "2"))) %>%
  filter(label != "중립") %>%
  count(word, emotion, label, sort = T) %>%
  filter(str_length(word) > 1) %>%
  filter(!word %in% c("대상")) %>% 
  group_by(label = ifelse(label > 0, "긍정", "부정")) %>%
  slice_head(n = 15) %>%
  ggplot(aes(x = n,
             y = reorder(word, n), fill = label)) +
  geom_col(show.legend = F) +
  facet_wrap(~label, scale = "free") +
  labs(title = "21년 무신사 긍정어 부정어")

```

> 4.5:1 로 긍정어 점수가 높은 편. 프로모션과 관련된 **할인, 인기, 이벤트**와 같은 키워드가 긍정어로 분석되었으며, 성차별과 제스처 논란에 따른 **혐오, 실망, 비난** 키워드가 부정어로 분석됨.

##### b. 긍정어 부정어 분석 / 22년 무신사

```{r}
#| label: musinsa_22year_pone
#| echo: true
#| warning: false

musinsa_22year2_df %>% 
  unnest_tokens(word, text) %>% 
  left_join(knu_dic_df) %>% 
  mutate(sScore = ifelse(sScore >= 1, "긍정",
                         ifelse(sScore <= -1, "부정", "중립"))) %>% 
  count(sScore) %>%
  gt() %>%
  tab_header(title = "22년 무신사",
             subtitle = "긍정어 부정어 점수")

# 워드클라우드
musinsa_22year2_df %>% 
  unnest_tokens(word, text) %>% 
  inner_join(knu_dic_df) %>% 
  mutate(emotion = ifelse(sScore > 0, "긍정", ifelse(sScore < 0, "부정", "중립"))) %>% 
  filter(emotion != "중립") %>% 
  count(word, emotion, sort = T) %>% 
  filter(str_length(word) > 1) %>% 
  filter(!word %in% c("대상")) %>% 
  reshape2::acast(word ~ emotion, value.var = "n", fill = 0) %>% 
  comparison.cloud(colors = c("blue", "red"), max.words = 50)

musinsa_22year2_df %>%   
  unnest_tokens(word, text, token = extractNoun) %>% 
  inner_join(knu_dic_df) %>% 
  mutate(emotion = ifelse(sScore > 0, "긍정", ifelse(sScore < 0, "부정", "중립"))) %>%
  mutate(label = ifelse(sScore > 0, "1", ifelse(sScore < 0, "0", "2"))) %>%
  filter(label != "중립") %>%
  count(word, emotion, label, sort = T) %>%
  filter(str_length(word) > 1) %>%
  filter(!word %in% c("대상")) %>% 
  group_by(label = ifelse(label > 0, "긍정", "부정")) %>%
  slice_head(n = 15) %>%
  ggplot(aes(x = n,
             y = reorder(word, n), fill = label)) +
  geom_col(show.legend = F) +
  facet_wrap(~label, scale = "free") +
  labs(title = "22년 무신사 긍정어 부정어")

```

> 4.2:1 로 21년 보다 긍정어 점수 비율이 낮아짐. 전년과 동일하게 **인기, 할인** 키워드가 긍정어 상위를 차지했으며, 가품 논란에 따른 **부담, 위축, 가짜**가 부정어로 자주 언급되는 모습을 보임.

### 6. 토픽 모델링

##### a. 주제별 단어 확률 분포 / 21년 무신사

```{r}
#| label: musinsa_21year_topic
#| echo: true
#| warning: false

musinsa_21year_topic_tk <- musinsa_21year2_df %>% 
  mutate(text = str_remove_all(text, "[^(\\w+|\\s)]")) %>%  
  unnest_tokens(word, text, token = extractNoun, drop = F)

musinsa_21year_topic_tk <- 
musinsa_21year_topic_tk %>% 
  filter(!word %in% c("무신사", "MUSINSA", "기자", "대상",
                      "투데이", "글로벌", "지난달", "지난해",
                      "가운데")) %>% 
  filter(str_detect(word, "[:alpha:]+"))

musinsa_21year_combined_df <-
  musinsa_21year_topic_tk %>%
  group_by(ID) %>%
  summarise(text2 = str_flatten(word, " ")) %>%
  ungroup() %>% 
  inner_join(musinsa_21year2_df, by = "ID")

processed <- 
  musinsa_21year2_df %>% textProcessor(
    documents = musinsa_21year_combined_df$text2,
    metadata = .,
    )

out <-
  prepDocuments(processed$documents,
                processed$vocab,
                processed$meta, 
                lower.thresh = 1)

docs <- out$documents
vocab <- out$vocab
meta <- out$meta

topicN <- c(3, 10)

#storage <- searchK(out$documents, out$vocab, K = topicN)

musinsa_21year_stm_fit <-
  stm(
    documents = docs,
    vocab = vocab,
    K = 6,
    data = meta,
    init.type = "Spectral",
    seed = 25,
    verbose = F
  )

musinsa_21year_td_beta <- musinsa_21year_stm_fit %>% tidy(matrix = 'beta') 

#labelTopics(musinsa_stm_fit)

musinsa_21year_topic_name <- tibble(topic = 1:6,
                     name = c("1. 자사 마케팅",
                              "2. 기업 경영",
                              "3. 비대면 시장",
                              "4. 시장 동향",
                              "5. 패션 카테고리",
                              "6. 경쟁 기업") )

musinsa_21year_term_topic_name <- 
musinsa_21year_td_beta %>% 
  group_by(topic) %>% 
  slice_max(beta, n = 7) %>% 
  left_join(musinsa_21year_topic_name, by = "topic")

musinsa_21year_term_topic_name %>% 
  ggplot(aes(x = beta, 
             y = reorder_within(term, beta, name),
             fill = name)) +
  geom_col(show.legend = F) +
  facet_wrap(~name, scales = "free") +
  scale_y_reordered() +
  labs(x = expression("단어 확률분포: "~beta), y = NULL,
       title = "주제별 단어 확률 분포",
       subtitle = "주제별로 다른 단어들로 군집") +
  theme(plot.title = element_text(size = 20))

```

> **자사 마케팅**과 **시장 동향**에서 군집화가 잘 이루어짐.

##### b. 주제별 단어 확률 분포 / 22년 무신사

```{r}
#| label: musinsa_22year_topic
#| echo: true
#| warning: false

musinsa_22year_topic_tk <- musinsa_22year2_df %>% 
  mutate(text = str_remove_all(text, "[^(\\w+|\\s)]")) %>%  
  unnest_tokens(word, text, token = extractNoun, drop = F)

musinsa_22year_topic_tk <- 
musinsa_22year_topic_tk %>% 
  filter(!word %in% c("무신사", "MUSINSA", "기자", "대상",
                      "투데이", "글로벌", "지난달", "지난해",
                      "가운데", "헤럴드경제이정아")) %>% 
  filter(str_detect(word, "[:alpha:]+"))

musinsa_22year_combined_df <-
  musinsa_22year_topic_tk %>%
  group_by(ID) %>%
  summarise(text2 = str_flatten(word, " ")) %>%
  ungroup() %>% 
  inner_join(musinsa_22year2_df, by = "ID")

processed <- 
  musinsa_22year2_df %>% textProcessor(
    documents = musinsa_22year_combined_df$text2,
    metadata = .,
    )

out <-
  prepDocuments(processed$documents,
                processed$vocab,
                processed$meta, 
                lower.thresh = 1)

docs <- out$documents
vocab <- out$vocab
meta <- out$meta

topicN <- c(3, 10)

#storage <- searchK(out$documents, out$vocab, K = topicN)

musinsa_22year_stm_fit <-
  stm(
    documents = docs,
    vocab = vocab,
    K = 6,
    data = meta,
    init.type = "Spectral",
    seed = 25,
    verbose = F
  )

musinsa_22year_td_beta <- musinsa_22year_stm_fit %>% tidy(matrix = 'beta') 

#labelTopics(musinsa_stm_fit)

musinsa_22year_topic_name <- tibble(topic = 1:6,
                     name = c("1. 비대면 온라인",
                              "2. 자사 라인업",
                              "3. 럭셔리 리셀",
                              "4. 자사 프로모션",
                              "5. 플랫폼 경쟁",
                              "6. 경쟁 기업") )

musinsa_22year_term_topic_name <- 
musinsa_22year_td_beta %>% 
  group_by(topic) %>% 
  slice_max(beta, n = 7) %>% 
  left_join(musinsa_22year_topic_name, by = "topic")

musinsa_22year_term_topic_name %>% 
  ggplot(aes(x = beta, 
             y = reorder_within(term, beta, name),
             fill = name)) +
  geom_col(show.legend = F) +
  facet_wrap(~name, scales = "free") +
  scale_y_reordered() +
  labs(x = expression("단어 확률분포: "~beta), y = NULL,
       title = "주제별 단어 확률 분포",
       subtitle = "주제별로 다른 단어들로 군집") +
  theme(plot.title = element_text(size = 20))

```

> **자사 라인업**과 **경쟁 기업**에서 군집화가 잘 이루어짐.

### 7. 관련 보도 상위 주제어

##### a. 관련 보도 상위 주제어 / 21년 무신사

```{r}
#| label: musinsa_21year_word
#| echo: true
#| warning: false

musinsa_21year_td_gamma <- musinsa_21year_stm_fit %>% tidy(matrix = "gamma") 

musinsa_21year_top_terms <- 
musinsa_21year_td_beta %>% 
  group_by(topic) %>% 
  slice_max(beta, n = 5) %>% 
  select(topic, term) %>% 
  summarise(terms = str_flatten(term, collapse = ", ")) 

musinsa_21year_gamma_terms <- 
musinsa_21year_td_gamma %>% 
  group_by(topic) %>% 
  summarise(gamma = mean(gamma)) %>% 
  left_join(musinsa_21year_top_terms, by = 'topic') %>% 
  mutate(topic = str_c("주제", topic),
         topic = reorder(topic, gamma))

musinsa_21year_gamma_terms %>% 
  ggplot(aes(x = gamma, y = topic, fill = topic)) +
  geom_col(show.legend = F) +
  geom_text(aes(label = round(gamma, 2)),
            hjust = 1.4) +
  geom_text(aes(label = terms), 
            hjust = -0.05) +
  scale_x_continuous(expand = c(0, 0),
                     limit = c(0, 1)) +
  labs(x = expression("문서 확률분포"~(gamma)), y = NULL,
       title = "21년 무신사 관련 보도 상위 주제어",
       subtitle = "주제별로 기여도가 높은 단어 중심") +
  theme(plot.title = element_text(size = 20))

```

> 무신사에서 판매중인 **브랜드**와 **디자인, 컬렉션**과 같이 의류 관련 기사가 자주 보도됨. **스타트, 유니콘** 키워드로 기업 성장을 주목하고 있으며, **카카오, 신세계, 지그재그**와 비교해 매출 증대를 조명하는 내용이 자주 언급되고 있음.

##### b. 관련 보도 상위 주제어 / 22년 무신사

```{r}
#| label: musinsa_22year_word
#| echo: true
#| warning: false

musinsa_22year_td_gamma <- musinsa_22year_stm_fit %>% tidy(matrix = "gamma") 

musinsa_22year_top_terms <- 
musinsa_22year_td_beta %>% 
  group_by(topic) %>% 
  slice_max(beta, n = 5) %>% 
  select(topic, term) %>% 
  summarise(terms = str_flatten(term, collapse = ", ")) 

musinsa_22year_gamma_terms <- 
musinsa_22year_td_gamma %>% 
  group_by(topic) %>% 
  summarise(gamma = mean(gamma)) %>% 
  left_join(musinsa_22year_top_terms, by = 'topic') %>% 
  mutate(topic = str_c("주제", topic),
         topic = reorder(topic, gamma))

musinsa_22year_gamma_terms %>% 
  ggplot(aes(x = gamma, y = topic, fill = topic)) +
  geom_col(show.legend = F) +
  geom_text(aes(label = round(gamma, 2)),
            hjust = 1.4) +
  geom_text(aes(label = terms), 
            hjust = -0.05) +
  scale_x_continuous(expand = c(0, 0),
                     limit = c(0, 1)) +
  labs(x = expression("문서 확률분포"~(gamma)), y = NULL,
       title = "22년 무신사 관련 보도 상위 주제어",
       subtitle = "주제별로 기여도가 높은 단어 중심") +
  theme(plot.title = element_text(size = 20))
```

> 21년 보다 펜데믹으로 인한 **플랫폼, 온라인**과 같은 비대면 서비스가 상대적으로 자주 언급됨. 공격적인 프로모션을 진행함에 따라 **스토어, 스탠다드, 유아인** 등 무신사의 자사 브랜드 관련 키워드가 잘 언급되고 있음. 

### 8. 결론

##### a. 차이점

> 21년에는 타 기업과 **콜라보**에 관련된 기사가 많았음. 또한 **성차별 논란**이 크게 언급되며 기업 이미지 차원에서 위기를 맞이함. 22년에는 펜데믹으로 인한 **비대면 시장** 활성화, **자사 브랜드** 런칭에 관한 기사가 주를 이룸. 다만 **가품 논란**으로 브랜드 신뢰도에 타격을 입은 모습을 확인할 수 있음.

##### b. 전략

> 대체적으로 무신사의 프로모션 소식, 브랜드 런칭 등 자사에 **긍정적인 방향**으로 기사가 전개되고 있었음. 그러나 **이슈**가 발생하면 파급력이 굉장히 커지고, 기업 이미지에 심각한 타격을 입는 모습을 보였기 때문에 **기업 PR 차원**에서 전략적인 관리가 필요할 것으로 보임.
